【裁判字號】    99,訴,181
【裁判日期】    990723
【裁判案由】    返還酬金
【裁判全文】
臺灣臺北地方法院民事判決               99年度訴字第181號
原      告  甲  ○（釋戒德）
訴訟代理人  溫光雄律師
被      告  丙○○
上列當事人間請求返還酬金事件，本院於中華民國99年7月6日言
詞辯論終結，判決如下：
    主      文
原告之訴及假執行之聲請均駁回。
訴訟費用由原告負擔。
    事實及理由
一、原告主張：
    被告執代書為業，原告前曾委託被告辦理新竹縣芎林鄉雲谷
    寺信徒捐贈土地過戶登記事宜，而預定辦妥後支付新臺幣（
    下同）140萬元作為酬金。另委託被告辦理永和市房屋處分
    事宜，約定仲介費20萬元，嗣後該房屋由被告以300萬元（
    包含20萬元仲介費）自行買下，登記於訴外人即其女吳思璇
    名下，雙方同意將20萬元仲介費轉為辦理臺北縣新店市○○
    段170、171地號土地過戶之酬金。被告於買受該屋前，向原
    告誆稱新竹縣芎林鄉雲谷寺土地行將完成過戶，原告因而同
    意給付全部酬金140萬元，被告遂自應支付之280萬元房屋買
    賣價金中預扣，僅支付140萬元予原告。嗣原告始知新竹縣
    芎林鄉土地委託事宜，捐地人之繼承人迄未同意辦理過戶，
    被告前揭行為實已構成詐欺。而被告所提由被告繕寫之委託
    承諾書（以下簡稱系爭承諾書），係被告先以上情欺詐原告
    ，旋即要原告在立書人欄簽名（印章應係被告以其執有原告
    委辦相關遺產申復所交付予被告，而由被告自行加蓋），原
    告於接到被告答辯狀附證才知系爭承諾書內容，足見被告係
    以詐術騙取原告於系爭承諾書上簽名。爰依民法179條、第
    184條、第548條規定提起本訴等語。並聲明：（一）被告應
    返還原告140萬元，及自98年10月12日起至清償日止，按年
    息5％計算之利息。（二）願供擔保，請准宣告假執行。
二、被告則以：
    原告訴請返還之酬金140萬元乃原告委託被告辦理下列事項
    ：(1)劉英嬌所有之位於臺北縣永和市○○路○段276巷9號2樓
    房屋所有權繼承登記；(2)前開房屋買賣事宜；(3)處理劉英嬌
    繼承人糾葛事宜；(4)雲谷寺寺廟保存登記；(5)將雲谷寺住持
    登記為原告；(6)撤銷臺北縣新店市○○段554地號土地之限
    制登記；(7)完成妙法寺寺廟所在地劉英嬌名下之臺北縣新店
    市○○段第170、171地號更名為妙法寺所有與完成妙法寺寺
    廟免房屋稅及地價稅及存款免稅優惠；(8)將原告名下所有之
    臺北縣新店市○○段第169地號土地更名為妙法寺所有；(9)
    妙法寺廟產之完整性及寺廟永續免房屋稅及地價稅之酬金，
    非原告所指之雲谷寺信徒捐地過戶登記乙事之酬金，此由系
    爭承諾書之內容可明，原告於89年6月30日簽訂之委託書亦
    記載其係委託被告處理劉英嬌遺產繼承事宜，上開受託事項
    自89年6月間迄今已近10年，被告已依委託意旨辦理完成，
    收受報酬自屬合法等語置辯。並聲明：（一）原告之訴及其
    假執行之聲請均駁回；（二）如受不利判決，願供擔保請准
    宣告免為假執行。
三、經本院會同兩造整理本件不爭執及爭執事項如下（見本院卷
    第1頁背面、第7頁）：
（一）兩造不爭執事項：
  １、原告於91年7月9日簽立系爭承諾書，委託被告出售臺北縣
      永和市○○路○段276巷9號2樓，委託出售價金為280萬元
      ，其中140萬元約定交付原告，另140萬元則為原告委託被
      告處理訴外人劉英嬌（慧真師）之繼承人糾葛（見本院98
      年度審訴字第5246號卷第42頁）。
  ２、被告之女吳思璇以280萬元購買上開房屋，於93年9月24日
      簽立土地房屋買賣契約書，被告及其女兒僅付價金140萬
      元予原告，並於93年11月26日完成辦妥移轉登記（見本院
      審卷第42至46頁）。
（二）爭執部份：
  １、原告有無委託被告辦理雲谷寺基地地主捐地過戶事宜？
  ２、原告有無因被告施用「雲谷寺基地地主捐地過戶事宜已辦
      理至部份僑居美國之地主部分國外認證證件，行將可以完
      成過戶」之詐術而陷於錯誤簽立上開委託承諾書允諾以
      140萬元為酬？
四、得心證之理由：
    按當事人主張有利於己之事實者，就其事實有舉證之責任
    ，民事訴訟法第277條前段定有明文。又按「民事訴訟如係
    由原告主張權利者，應先由原告負舉證之責，若原告先不能
    舉證，以證實自己主張之事實為真實，則被告就其抗辯事實
    即令不能舉證，或其所舉證據尚有疵累，亦應駁回原告之請
    求」，最高法院74年度臺上字第913號裁判可資參照。本件
    原告主張其委託被告辦理雲谷寺基地地主捐地過戶事宜，因
    誤認被告已將上開委託事項辦畢，故同意給付酬金140萬元
    ，並簽訂系爭承諾書云云，然此為被告所否認，原告就此利
    己事實，自應負舉證責任。查原告於本院審理中陳稱：兩造
    上開約定並無書面證據，但證人丁○○、戊○○、乙○○可
    資為證等語（見本院卷第69頁背面）。惟證人丁○○於本院
    審理中結證稱：伊曾開車搭載兩造至新竹雲谷寺，在雲谷寺
    時原告有向地主即信眾楊瑞源表示要請被告幫忙處理雲谷寺
    土地過戶予妙法寺事宜，但不清楚兩造間如何約定何筆土地
    過戶予何人，以及相關報酬如何領取等細節及過程；另曾在
    新店妙法寺聽過原告向被告表示妙法寺的土地要過戶給原告
    ，也委託被告辦理，不清楚兩造有無約定報酬，也不知系爭
    承諾書或被告所稱上開9項受託事項（即被告民事答辯補述
    狀內容，見本院卷第24頁），不清楚系爭140萬元到底針對
    何事，係事後聽原告表示與雲谷寺有關等語（見本院卷第90
    頁背面、第91頁背面），證人戊○○亦證稱：因原告有位徒
    弟在大陸過世，但有遺產贈與原告，涉及稅法及過戶問題，
    而被告係代書，故曾在法會中介紹兩造認識，但不清楚兩造
    如何約定以及有無支付報酬。過幾年原告向渠抱怨被告拿錢
    但未將事情處理好，故渠從高雄北上到新店市妙法寺與兩造
    協商。渠不知兩造究係針對何土地、收取何報酬，或何委任
    事項未處理好而生糾紛，有聽原告說有1間房子要賣300萬元
    ，有給被告佣金20萬元，其餘280萬元價金被告只給付140萬
    元，原告並稱被告拿錢但未把事情辦好，渠有跟被告說，若
    真有拿原告的錢就該把事情辦好，但不知兩造到底在講什麼
    事，也不知系爭承諾書，或被告所稱上開9項受託事項（即
    被告民事答辯補述狀內容，見本院卷第24頁），不清楚系爭
    140萬元針對何事，也無印象看過病危囑（見本院審卷第40
    頁）、委託書等語（見本院卷第91頁背面、第92頁）。是依
    證人丁○○、戊○○上開證述可知，渠等對於原告是否委託
    被告辦理雲谷寺基地地主捐地過戶事宜，以及被告是否同意
    接受委託，兩造進而約定委任報酬為140萬元等情，皆未在
    場聽聞，亦不知悉實際約定之過程及內容，也未見過系爭承
    諾書，故本件尚難僅以證人丁○○、戊○○上開證述，遽認
    原告對於被告確有受託辦理雲谷寺基地地主捐地過戶事宜達
    成合意乙節，業盡舉證責任，遑論被告如何施用詐術，致原
    告陷於錯誤而簽署系爭承諾書。至證人乙○○雖未到庭作證
    ，然原告亦自承證人乙○○於原告簽署系爭承諾書時並未在
    場，而係事後聽原告轉述才知上情等語明確（見本院審卷第
    143頁、本院卷第7頁背面），故證人乙○○既未親身見聞兩
    造間關於委託事項究係如何約定，及原告簽署系爭承諾書過
    程，僅事後聽原告轉述，足見證人乙○○之證述亦難作為有
    利原告之認定。再查，系爭承諾書已載明：「茲委託丙○○
    代書（指被告）全權處理劉英嬌之遺產座落永和市○○段
    901地號，建號577，門牌永和市○○路○段276巷9號3樓之所
    有權繼承登記及買賣事宜，售價280萬元正，所得之一半140
    萬元正歸本人甲○（指原告）所有，另一半140萬元正全權
    委託丙○○代書處理劉英嬌之繼承人糾葛事宜」（見本院審
    卷第42頁），另原告於89年6月30日簽署之委託書亦記載：
    「茲委託丙○○代書全權處理劉英嬌遺產繼承乙案（詳如病
    危囑所述）」（見本院審卷第41頁），由上開約定內容可知
    ，原告皆係委託被告處理有關訴外人劉英嬌所有坐落臺北縣
    永和市○○段901地號土地及建物之相關事項，要與新竹縣
    芎林鄉雲谷寺土地無涉。復查，原告亦不爭執確有委託被告
    處理：(1)劉英嬌所有之臺北縣永和市○○路○段276巷9號2樓
    房屋所有權繼承登記；(2)前開房屋買賣事宜；(3)處理劉英嬌
    繼承人糾葛事宜；(4)雲谷寺寺廟保存登記；(5)將雲谷寺住持
    登記為原告；(6)撤銷臺北縣新店市○○段554 地號土地限制
    登記；(7)完成妙法寺寺廟所在地即劉英嬌所有臺北縣新店市
    ○○段第170、171地號更名為妙法寺所有，與完成妙法寺寺
    廟免房屋稅及地價稅及存款免稅優惠；(8)將原告所有臺北縣
    新店市○○段第169地號土地更名為妙法寺所有；(9)妙法寺
    廟產之完整性及寺廟永續免房屋稅及地價稅等事項，僅爭執
    其中第1、2、6、7、8、9項之酬金已包括在20萬元仲介費內
    ，而與系爭140萬元無關等語（見本院卷第92頁），惟原告
    迄本院言詞辯論終結前，對上開受託事項之報酬應係20萬元
    而非140萬元等情亦未舉證以實其說，且雲谷寺之負責人確
    為原告，而該寺廟建築物亦有辦理「未實施建築物管理地區
    建築物證明」，並有扣繳單位設立（變更）登記申請書（見
    本院審卷第65頁）、芎林鄉未實施建築物管理地區建築物證
    明申請書及其證明（見本院審卷第66頁）附卷可憑。是本件
    原告既未能舉證證明其係委託被告辦理雲谷寺基地地主捐地
    過戶事宜，且無相關證據佐證其係因被告施用詐術，始簽立
    系爭承諾書而給予被告140萬元，則原告主張依民法179條、
    第184條、第548條規定，請求被告返還受領之140萬元報酬
    云云，委無足取。
五、綜上所述，原告迄本院言詞辯論終結前，未能舉證證明其係
    委託被告辦理雲谷寺基地地主捐地過戶事宜，且因被告施用
    詐術，始簽立系爭承諾書而給予被告140萬元，故原告依民
    法179條、第184條、第548條規定，請求被告返還受領之140
    萬元報酬，及自98年10月12日起至清償日止按年息5％計算
    之利息云云，為無理由，應予駁回。又原告之訴既經駁回，
    其假執行之聲請亦失所附麗，應併予駁回。
六、本件事證已臻明確，兩造其餘攻擊防禦方法及舉證，核與判
    決結果無影響，爰不再一一論列，併予敘明。
七、據上論結，本件原告之訴為無理由，依民事訴訟法第78條，
    判決如主文。
中    華    民    國    99    年    7     月    23    日
                  民事第三庭    法  官  孫正華
以上正本係照原本作成。
如對本判決上訴，須於判決送達後20日內向本院提出上訴狀。如
委任律師提起上訴者，應一併繳納上訴審裁判費。
中    華    民    國    99    年    7     月    23    日
                                書記官  林秀娥

司法院資訊處製作；財團法人民間司法改革基金會備份。
